臺灣屏東地方法院刑事判決　　　　　　　　　　　　　　九十年度訴字第六六九號
　　公　訴　人　臺灣屏東地方法院檢察署檢察官
　　被　　　告　丑○○
　　被　　　告　庚○○
　　被　　　告　癸○○
　　右三人共同　葉武侯
　　選任辯護人
　　被　　　告　丙○○
　　右一人指定　本院公設辯護人　丁○○
　　辯　護　人
　　被　　　告　乙○○
　　右一人兼左　邱芬凌
　　二人共同選
　　任辯護人
　　被　　　告　己○○
　　被　　　告　壬○○
　　右二人兼左　周春米
　　三人共同選
　　任辯護人
　　被　　　告　辛○○
　　被　　　告　子○○
　　被　　　告　戊○○
　　右三人共同　張寧
　　選任辯護人
右被告等因貪污案件，經檢察官提起公訴（八十九年度偵字第六一七六號），本院判
決如左：
    主  文
己○○連續對於主管之事務，直接圖利，處有期徒刑伍年貳月，褫奪公權伍年，所得
新臺幣伍拾萬元，應予追繳沒收，如全部或一部無法追繳時，應以其財產抵償之。
丑○○、庚○○、癸○○、丙○○、乙○○、壬○○、戊○○、辛○○、子○○，均
無罪。
    事  實
一、己○○為民國八十三年八月至八十七年七月之屏東縣里港鄉第十五屆鄉民代表會
    （下稱里港鄉代會）主席，係依據法令從事公務之人員，該代表會相關預算之執
    行，係其主管之事務。按台灣省八十四至八十七年度縣市及鄉鎮縣轄市預算共同
    費用編列基準，有關自強活動，指凡機關辦理員工自強活動所需費用屬之，按編
    制員工人數每人每年八百元編列，各鄉鎮市民代表會應於每年度預算八百元範圍
    內本撙節原則核實列支，不得再以其他預算經費動支公款支應，且經通函各鄉、
    鎮、市代表會，應為職司審查及執行里港鄉代會預算之鄉代會主席所熟知。惟己○○於里港鄉代會代表任內，因現行法令規定補助款項，顯不足以支應代表之自
    強活動費用，竟基於為自己及其他里港鄉代會代表及員工謀取不法利益之概括犯
    意，先由己○○指示未具犯意之鄉代會秘書甲○○分別於八十四年、八十五年度
    預算中，各編列二十萬元文康活動費，擬作為該會代表、員工辦理國外旅遊之經
    費，並經里港鄉代會議決通過。嗣於 (一)八十四年三月十四日，丑○○、丙○○、癸○○、子○○、辛○○、壬○○、戊○○七人於代表會召開八十四年度文
    康自強活動座談會，決議舉辦韓國漢城溫陽之旅，費用從文康自強活動費項支出
    ，經己○○核可後，指示未具犯意之秘書甲○○及組員溫美嬌，依據上開決議製
    作傳票，將韓國自強活動經費，分別自八十四年度文康活動費支出二十萬元，其
    他不明項目十萬元，自強活動費支出一萬一千二百元，同年四月二十六日至同月
    卅日，己○○、庚○○、癸○○、辛○○、子○○、戊○○、丙○○、丑○○、
    壬○○、甲○○、溫美嬌等十一人，即組團至韓國旅遊。（二）八十五年四月十
    日，己○○、丙○○、庚○○、丑○○、戊○○、壬○○、癸○○、乙○○八人
    於代表會召開八十五年度自強活動座談會，決議舉辦澳門、北海、海南之旅，費
    用從文康自強活動費項支出，經己○○核可後，未具犯意甲○○、溫美嬌乃依據
    該決議製作傳票，分別自八十五年度文康活動費支出二十萬元，自強活動費支出
    一萬一千二百元，同年四月二十七日至同年五月四日，己○○、庚○○、癸○○
    、子○○、戊○○、丙○○、丑○○、乙○○、甲○○等九人，即組團至澳門、
    海南旅遊。以上二次旅遊，己○○總計圖利自己及其他代表、職員共計新臺幣五
    十萬元（二個年度自強活動費係合法支出）。
二、案經法務部調查局屏東縣調查站移送臺灣屏東地方法院檢察署檢察官偵查起訴。
    理  由
壹、有罪部分
一、訊據被告己○○雖坦承，里港鄉代會於八十四年度至韓國漢城溫陽之旅，及於八
    十五年度至澳門等地之旅，費用由文康活動項下支付，惟矢口否認有何圖利之犯
    行，辯稱：(1)文康活動既包括聯誼及休閒其他娛樂性活動，出國觀光應屬休閒活
    動，活動項目並無不實可言。(2)貪污治罪條例第六條第四款，已於九十年十一月
    七日修正公布為，「對於主管或監督之事務，明知違背法令，直接或間接圖自己
    或其他私人不法之利益，因而獲得利益者」，亦即公務員須「明知違背法令」，
    始該當該條圖利罪之處罰，而我雖為代表會主席，但對於相關法令並不十分清楚
    ，相關業務、規定，有幕僚人員負責，文康活動之預算作為支應代表出國考察之
    費用，已行之多年，祕書從來也沒有報告過這是違法的，而且屏東縣其他鄉鎮也
    都如此辦理，又動支預算後，屏東縣政府及審計單位均未提出糾正，我並不知道
    有何違背法令之處，臺灣省八十四年至八十七年度縣市及鄉鎮縣轄市預算共同費
    用編列基準，僅規範自強活動之預算，每人每年度八百元，並無明示文康費用不
    得用於出國考察，實難期待我會知悉相關規定後，即明瞭或負有文康活動預算不
    得作為出國考察之用之注意義務。臺灣高等法院高雄分院於另案曾就「文康活動
    費」、「自強活動費」可否用於支付鄉民代表出國考察，函詢屏東縣審計室，另
    法務部調查局屏東縣調查站，亦就鎮民代表會編列文康活動費、出國考察費及自
    強活動費等支付疑義，函請屏東縣政府釋示，且鈞院亦就各鄉鎮市民代表會，年
    度編列預算中之文康活動費，可否用於支付代表之自強活動旅遊團費，函問行政
    院主計處，上開職司監督預算執行之審計單位及行政院相關單位，亦須援引並參
    照相關規定，始得就文康活動預算得否用於出國考察或自強活動，作出函覆，而
    且函覆內容均未採取反對見解，又何能期待我知悉相關規定，進而認定我「明知
    」違背法令。再者，里港鄉代會祕書甲○○在調查站中證稱：「本會未於預算書
    內敘明文康活動費用之實際用途，我認為不妥，但是否違反相關規定我不清楚，
    要問己○○才知道」等語，足認負責相關業務之祕書對相關規定，尚有不知悉之
    情，何能期待其告知代表們此係違背法令。(3)且本件若明顯違法，為何事發迄今
    ，仍無相關單位明文公告禁止文康活動預算不得作為出國考察之用。(4)又另案屏
    東鎮潮州鎮代表會歷任主席，因出國考察之費用在文康活動費項下核支，經檢察
    官提起公訴，該案目前經最高法院發回更審，但該最高法院判決以「不得因不知
    法律而免除刑事責任」為由，而認鄉鎮民代表會主席不得因對預算科目可否挪用
    支出等規定不熟知，而免除圖利罪責，惟刑法第十六條前段規定之「不得因不知
    法律而免除刑事責任」，所謂法律，應指刑罰法律，而非相關之行政命令。(5)且
    代表會之職權僅係「議決」預算，並不包括「編列」、「執行」代表會預算，又
    依據屏東縣里港鄉民代表會組織自治條例，代表會設有行政單位，置祕書一人，
    承主席之命，處理本會事務，並指揮監督所屬職員，所以代表會預算之執行，實
    際上係由行政單位職司其責，與代表無關，而代表們適為本件圖利之對象，因此
    ，無法以圖利罪共犯論處。(6)依省縣自治法第三十條規定，「省議會、縣 (市)
    議會、鄉 (鎮、市)民代表會開會時，省議員、縣 (市)議員、鄉(鎮、市)民代表
    ，對於有關會議事項所為之言論及表決，對外不負責任」，因此，代表們議決通
    過文康活動費用之預算，不論是否違法，均受言論免責權之保護。經查：
(一)按依行政院八十三年二月十九日以台八十三人政給字第○一一二九號函頒布各機
    關學校員工文康活動實施要點 (八十六年四月十二日改名為「中央各機關學校員
    工文康活動實施要點」)第二條，將自強文康活動區分為「自強活動」、「休假
    旅遊」及「文康活動」等三大類，所稱「自強活動」，係指各機關為增廣公教人
    員見聞並加強聯誼，所舉辦之各項參觀訪問活動，參加人員以公假登記；所稱「
    休假旅遊」，係指各機關為調劑公教人員身心，所舉辦之國內外旅遊活動或補助
    部分費用，由公教人員自行出國旅遊，參加旅遊人員均以休假登記；所稱「文康
    活動」，係指各機關所辦理之各類社團、競賽、展覽、藝文欣賞、慶生及其他娛
    樂性活動者而言。
(二)再按八十四年至八十七年度縣市及鄉鎮縣轄市預算共同費用編列基準，列有自強
    活動費按編制員工每人每年八百元編列，各鄉鎮市民代表會應於每年度預算八百
    元範圍內本撙節原則核實列支，不得再以其他預算經費動支公款支應。且本院就
    「有關各鄉鎮市代表會年度預算編列之文康活動費，可否用於支付代表自強活動
    旅遊團費」疑義，亦函詢行政院主計處，依該處台九十處實一字第○六八三五號
    函所覆：依原臺灣省政府訂頒之鄉鎮縣轄市民代表會預算共同費用編列基準規定
    ，代表自強活動費每人每年在八百元限額內編列統籌運用，又依原省府八十二年
    十一月二十四日府主一字第八七二五七號函規定，自強活動經費支出，應依實際
    參加人數 (含臨時員工)，並參照預算編列標準數額，在行政管理計畫原列自強
    活動費項下核實報支，如確有不敷，可在統籌事務費項下勻支。顯見「自強活動
    」與「文康活動」分屬不同之休閒活動，而自強活動費用如不敷支出，僅可在「
    統籌事務費」項下勻支，不得挪用文康活動費用，亦經臺灣省政府於八十二年始
    ，即迭次發函通知所屬機關，被告己○○既自承係擔任里港鄉第十三屆至第十五
    屆鄉民代表，自是對何謂「統籌事務費」、「自強活動費」與「文康活動費」，
    知之甚詳，且被告己○○自第十五屆起任里港鄉代表會主席，在行政上負責綜理
    代表會會務，因此，於執行職務時對上級機關相關之函示，豈可諉為不知。
(三)況且證人甲○○於調查站時亦供稱：「本會八十四至八十七年度預算皆編列編制
    內員工每人每年八○○元自強活動費，此編列意旨係指各鄉鎮市民代表會之自強
    活動費，應於每年年度預算八○○元範圍內核實列支，不足部分由參加人員自理
    ，且不得再以其他預算經費動支公款支應，上開規定本會代表 (含第十五屆)都
    知道，而我在本會開議期間，亦曾數度在議堂內向代表們 (含十五屆)宣告此項
    規定」、「本會文康活動費確係供本會代表出國考察觀光的經費，當初係己○○
    指示我將文康活動費編在『一般行政－事務管理費』項下，並在說明欄記載『本
    會辦理各項文康活動費』。至於為何不比照國外旅費在說明欄記載『代表出席國
    際會議及考察』，要問己○○，而且如此記載是否會遭屏東縣政府及主計單位駁
    回預算，及是否有隱匿代表出國考察費用之嫌，我不知道，要問己○○才知道」
    等語。益證被告確已明知自強活動費用不得於其他預算項下支付。
(四)再依臺灣省各縣鄉鎮縣轄市民代表會組織規程 (已於八十八年五月二十八日經臺
    灣省政府以府法四字第１４２５６６號令廢止)第三十三條前段規定：鄉鎮縣
    轄市民代表會主席，綜理會務。第四十六條第一項前段規定：鄉鎮縣轄市民代表
    會置祕書一人，薦任或委任，承主席之命，處理日常事務，並指揮監督所屬職員
    。且依卷附屏東縣里港鄉鄉民代表會歲出計劃說明提要與各項費用明細表中之歲
    出計劃內容，亦明載完成方法為「由祕書、組員經常處理一般行政業務，必需簽
    報主席核定報備」。足認代表會之會務，雖由祕書等職員負責執行，然祕書等均
    係銜主席之命行事，主席對代表會會務既有最終核定權，該代表會全部會務顯均
    為主席主管之事務甚明，是被告己○○辯稱：本件里港鄉民代表會於八十四年度
    及八十五年度至國外之自強活動，及費用由文康活動項下支出，均與其無關云云
    ，即屬無據。
(五)而本件編列文康活動費用以供鄉代表會出國之用，確為被告己○○之意等情，業
    據被告己○○於偵訊時自承：「 (你指示鄉代會祕書甲○○在八十四、八十五年
    度各編列各二十萬元文康活動費，及一萬一千二百元自強活動費，做為鄉代出國
    考察費用否？)有的」、「我們當初會編列這二筆預算，是經過屏東縣鄉代會主
    席聯誼會開會決議的」等語；另同案被告庚○○於調查站亦供稱：「我不知道係
    何人指示編列文康活動費，不外乎祕書或主席編列的，要問他們才清楚。但在本
    會審核預算時，主席己○○曾在審查會議中當眾告知所有代表，該文康活動費的
    用途則是作為本會代表出國考察的經費。審核該文康活動費預算時，因主席己○○主張編列，且有助本會代表福利，所以該預算是無異議通過的」等語；同案被
    告癸○○亦供稱：「 (貴會預算中之文康活動費係何人指示編列？貴會代表審核
    此項預算時，是否知悉用途為何？審核依據為何？)該文康活動是由里港鄉代表
    會主席己○○在十五屆主席任內，指示代表會祕書甲○○所編列，編列用途係作
    為代表會代表出國考察觀光之經費。里港鄉代表會審核該項預算時，均知悉該項
    預算用途」等語。此外，復有里港鄉代會八十四年度、八十五年度，文康自強活
    動座談會會議紀錄暨活動相關行程、參與人員名冊、支出傳票、里港鄉代會八十
    四年度至八十七年度帳冊暨總算書各乙份在卷足資參佐，事證明確，被告己○○
    犯行洵堪認定。
二、核被告己○○所為，係犯貪污治罪條例第六條第一項第四款之罪。被告行為後，
    貪污治罪條例已於八十五年十月二十三日修正公布，並自同年月二十五日生效，
    其中第六條之法定刑由五年以上有期徒刑，得併科一百萬元以下罰金，修正為五
    年以上有期徒刑，得併科新臺幣三千萬元以下罰金，新舊法比較結果，以舊法有
    利於被告，依刑法第二條第一項但書規定，應適用修正前之規定處斷。被告先後
    二次犯行，時間緊接，方法相同，顯係基於概括犯意為之，應依連續犯規定論以
    一罪，並依法加重其刑。爰審酌被告身為地方民意代表，竟不思謀求鄉民福利，
    而恣意將公帑花費於自己及私人利益之上，且圖得之利益多達五十萬元等一切情
    狀，量處如主文所示之刑，並依修正前貪污治罪條例第十六條規定，宣告褫奪公
    權伍年。犯罪所得之財物五十萬元，應依同條例第九條規定，予以追繳，如全部
    或一部無法追繳時，應以其財產抵償之。
貳、無罪部分
一、公訴意旨另以：丑○○、庚○○、癸○○、丙○○、乙○○、壬○○、戊○○、
    辛○○、子○○里港鄉第十五屆鄉民代表，皆係依據法令從事公務之人員，該代
    表會相關預算之執行，係其等主管之事務。按行政院八十二年十一月五日以台八
    十二外字第三八八九一號函修正頒佈之「縣市以下各級民意代表出國考察審核原
    則」第十條：考察訪問所需費用以各該服務單位年度預算所列經費為限，不另補
    助，及台灣省政府七十七年八月六日府民二字第一五五二八六號函示：「考察訪
    問費用，每位代表每任期以三萬元以內，編列於各該代表會年度預算內辦理有案
    」，另台灣省八十四至八十七年度縣市及鄉鎮縣轄市預算共同費用編列基準，有
    關自強活動指凡機關辦理員工自強活動所需費用屬之，按編制員工人數每人每年
    八百元編列，各鄉鎮市民代表會應於每年度預算八百元範圍內本撙節原則核實列
    支，不得再以其他預算經費動支公款支應。且經通函各鄉、鎮、市代表會，應為
    職司預算審查之里港鄉代會代表所熟知。惟丑○○等九位里港鄉代會代表，因現
    行法令規定補助款項，顯不足以支應代表出國旅遊團費，竟與主席己○○共同基
    於為自己謀取不法利益之概括犯意聯絡，由己○○指示未具犯意之鄉代會秘書甲○○分別於八十四年、八十五年度預算中巧立名目，各編列二十萬元文康活動費
    ，及一萬二千元自強活動費，作為該會代表、員工辦理國外考察、觀摩、旅遊之
    經費，而己○○及丑○○等鄉民代表利用審查預算之權責，明知上開二項經費之
    實際用途係供代表出國旅遊考察之用，與文康、自強活動之編列意旨不符，仍予
    以通過，且動支該經費出國，皆未陳報屏東縣政府核准，而己○○等十人為圖卸
    責，於二次動支經費前，均先召開座談會共同討論行程及如何支出款項，冀圖以
    合議制規避違法之事實，情形如下：(一)八十四年三月十四日，丑○○、丙○○
    、癸○○、子○○、辛○○、壬○○、戊○○七人於代表會召開八十四年度文康
    自強活動座談會，決議舉辦韓國漢城溫陽之旅，費用從文康自強活動費項支出，
    未具犯意秘書甲○○及組員溫美嬌乃依據上開決議製作傳票，經己○○核可後，
    將韓國旅經費，分別自八十四年度文康活動費支出二十萬元，其他不明項目十萬
    元，及自強活動費支出一萬一千二百元，同年四月二十六日至同月卅日，己○○
    等十人，除乙○○未參加外，其餘九人組團至韓國旅遊。（二）八十五年四月十
    日，己○○、丙○○、庚○○、丑○○、戊○○、壬○○、癸○○、乙○○八人
    於代表會召開八十五年度自強活動座談會，決議舉辦澳門、北海、海南之旅，費
    用從文康活動費項支出，未具犯意甲○○、溫美嬌乃依據該決議製作傳票，經己○○核可後，分別自八十五年度文康活動費支出二十萬元，自強活動費支出一萬
    一千二百元，同年四月二十七日至同年五月四日，己○○等十人，除壬○○、辛○○、癸○○三人未參加外，其餘七人組團至澳門、海南旅遊。以上二次旅遊己○○等十人共同圖利自己共計五十萬元（二個年度自強活動費係合法編列及支出
    ），因認丑○○等鄉民代表，涉犯貪污治罪條例第六條第一項第三款之罪嫌。
二、公訴人上開所認，無非以被告庚○○於調查站所供：在審核預算時，主席己○○
    曾在會議中當眾告知所有有代表，該文康活動費之用途是作為本會代表出國考察
    ，所以代表們在審核該筆預算時，均無異議通過等語；及共同被告己○○所供：
    鄉○○○○○道二十萬元文康活動費是要供代表們出國考察之用，因為要動支這
    二筆經費時，我還召集各位代表開會決定如何動支等語；及證人甲○○證稱：本
    會之文康活動費，係己○○在第十五屆主席任內，指示我從八十四年度預算，開
    始每年編列二十萬元文康活動費，作為代表們出國考察觀光之經費等語，及卷附
    臺灣省縣市及鄉鎮市預共同費用編列基準、文康自強活動座談會會議紀錄、參與
    人員名冊、支出傳票、總分類帳、里港鄉代會八十四年至八十七年度總預算書等
    ，資為論據。訊據被告丑○○等固坦承：里港鄉代會於八十四年度至韓國漢城溫
    陽之旅，及於八十五年度至澳門等地之旅，費用由文康活動項下支付，惟矢口否
    認有何圖利之犯行，均辯稱：(1)預算之執行，並非我們主管之事務，我們對相關
    法令並不清楚，且相關單位就文康活動預算得否用於出國考察或自強活動等問題
    ，作出函覆時，尚需援引相關之規定，何能期待我們知悉相關之規定，顯見我們
    之行為，與九十年十一月七日修正公布之貪污治罪條例第六條第四款規定，「對
    於主管或監督之事務，『明知』違背法令，直接或間接圖自己或其他私人不法之
    利益，因而獲得利益者」之要件不符。(2)臺灣省政府七十七年八月六日府民二字
    第五五二八六號函示，考察訪問費用，每位代表每任期以三萬元以內，編列於各
    該代表會年度預算內辦理，僅規範代表會應編列每位代表每屆考察訪問費用三萬
    元，並未明示民意代表之出國考察訪問費用不得自文康活動費項下挪用支出；另
    行政院八十二年十一月五日頒佈之縣市以下各級民意代表出國考察審核原則，係
    指考察訪問所需費用應以年度預算所列經費為限，不得再編列其他補助款，此係
    指預算編列之問題；八十四至八十七年度縣市及鄉鎮縣轄市預算共同費用編列基
    準，亦僅規範自強活動之預算，每人每年度八百元，並無明示文康活動費用不得
    用於出國考察。(3)依代表們議決八十五年度預算時之省縣自治法第二十六條，明
    文規定，鄉民代表會議自治事項僅在與中央法規、省法規及縣規章抵觸時無效，
    而所謂省、縣法規，依省縣自治法第十八條第一項第一款，及第十九條第一項第
    一款規定，須經省、縣議會之議決，絕非臺灣省政府一紙函示，考察訪問費用，
    每位代表每任期以三萬元以內，即可控制與剝奪鄉民代表會受法律保障之預算議
    決權。(4)我們參加座談會，只是接受通知去開會，並不知道是要動用文康活動之
    預算。(5)依省縣自治法第三十條規定，「省議會、縣 (市)議會、鄉 ( 鎮、市)
    民代表會開會時，省議員、縣 (市)議員、鄉 (鎮、市)民代表，對於有關會議事
    項所為之言論及表決，對外不負責任」，因此，代表們議決通過文康活動費用之
    預算，不論是否違法，均受言論免責權之保護。(6)本件文康活動預算之執行，並
    非代表們之職權，而係代表會中行政部門主管之事務，而代表們適為本件圖利之
    對象，因此，無法以圖利罪共犯論處。
三、按犯罪事實，應依證據認定之，不能證據不得推定其犯罪事實。不能證明被告犯
    罪者，應諭知無罪之判決。刑事訴訟法第一百五十四條、第三百零一條第一項分
    別定有明文。又按共犯在學理上，有任意共犯與必要共犯之分，前者指一般原由
    一人單獨完成犯罪而由二人以上共同實施者，當然有刑法總則共犯之適用，後者
    指須有二人以上參與實施始能成立之犯罪而言。必要共犯，尚可分為二人以上朝
    同一目標共同參與犯罪實施之「聚合犯」，及二個或二個以上之行為人，彼此相
    互對立之意思經合致而成立犯罪之「對向犯」，「對向犯」因行為者各有其目的
    ，各就其行為負責，彼此間無所謂犯意之聯絡，當然無適用刑法第二十八條共同
    正犯之餘地。又貪污治罪條例第六條第一項第四款之圖利罪，係屬身分犯，以依
    據法令從事公務之人員為犯罪主體，無此身分者，依同條例第三條之規定，固亦
    得成立本罪之共同正犯，然必無此身分者與有此身分者，並非互相對立之「對向
    犯」，而係彼此有犯意聯絡及行為分擔，朝同一目的，共同對於有此身分者所主
    管或監督之事務，直接或間接圖得該有此身分者本人或圖得其他第三人不法之利
    益，始足當之；若該有此身分者所圖利之對象，即係該無此身分者，則二人係居
    於彼此相互對立之對向關係，行為縱有合致，並使該無此身分者因而得不法之利
    益，但二人之行為既各有其目的，分別就各該行為負責，彼此間無所謂犯意聯絡
    與行為分擔，除另有處罰該無此身分者之他項罪名外，尚難以上開圖利罪之共同
    正犯論處，此觀之同條例第十一條之行賄罪，其法定刑遠較上開圖利罪為輕，無
    此身分者，就違背職務之行為行賄時，僅論以較輕之行賄罪，未行賄時，殊無反
    論以較重之圖利罪自明 (最高法院九十年度台上字第六○四號判決可資參照)。
    又按貪污治罪條例第六條第一項第四款、第五款所規定之圖利罪，身分犯之一種
    ，若無公務員身分之人與公務員共犯該罪時，必該無身分關係者與公務員相聚合
    ，朝同一目標，共同圖私人不法利益，始克相當；倘公務員所圖得之不法利益，
    係取自該無身分關係之人，或公務員圖利之對象即為該無身分關係之人，因係處
    於對向關係，該無身分關係者，除涉犯他項罪名外，尚不能遽依公務員圖利罪之
    共犯論擬。此觀無身分關係者，向公務員行賄，而公務員對之圖利時，關於職務
    上行為賄賂，僅處罰公務員；對於違背職務行為賄賂，則就行賄者與受賄者，分
    設不同之處罰規定，該無身分關係者，均不與該公務員論以共同正犯自明(最高
    法院八十八年度台上字第五七四一號判決可資參照)。經查：
    按行政院於八十三年二月十九日既以台人政給字第０１１２９號函核定「各機
    關學校自強文康活動實施要點」，則各機關對於文康活動費用之編列，自屬於法
    有據，而非巧立名目。因此，縱里港鄉代會八十四年度及八十五年度之文康活動
    費用，於編列之初，即意在挪用供該會代表及員工等出國考察、觀摩、旅遊之用
    ，且職司議決預算之鄉代表會明知上情仍予以三讀通過，然形式上文康活動費既
    屬合法編列之預算，被告丑○○等人議決通過該項預算，即難認有何違法之處。
    至於該項預算通過後，何人未依規定執行，而應負圖利罪責，始為本案爭點所在
    。依前開臺灣省各縣鄉鎮縣轄市民代表會組織規程第二十九條規定第一項規定，
    鄉鎮縣轄市民代表會職權如左：一、議決鄉鎮縣轄市自治事項。二、議決鄉鎮縣
    轄市規約。三、議決鄉鎮縣轄市預算及審議鄉鎮縣轄市決算報告。四、議決鄉鎮
    縣轄市與其他地方自治團體間之公約。五、議決鄉鎮縣轄市所屬事業機構組織規
    程。六、議決鄉鎮縣轄市公益捐之徵收。七、議決鄉鎮縣轄市財產之經營與處分
    。八、議決鄉鎮縣轄市公所及鄉鎮縣轄市民代表提議事項。九、接受人民請願。
    十、其他依法賦予之職權。第三十三條前段規定：鄉鎮縣轄市民代表會主席，綜
    理會務。第四十六條第一項前段規定：鄉鎮縣轄市民代表會置祕書一人，薦任或
    委任，承主席之命，處理日常事務，並指揮監督所屬職員。顯見鄉鎮市民代表會
    之職權，並不包括代表會會務之處理，即本件里港鄉民代表會執行八十四年度及
    八十五年度至國外自強活動事項，非屬被告丑○○等九人主管或監督之事務。且
    如前所述，同案被告己○○違法挪用文康活動費用，所圖利之對象之一，適為被
    告丑○○等九人，而貪污治罪條例對被告丑○○等九人之行為，又無處罰之明文
    ，揆諸上開說明，自無法遽論被告丑○○等九人於罪。綜上，縱被告丑○○等九
    人上開辯解，非全然可採，惟本案已查無其他積極證據，足認被告等確有公訴意
    旨所指之犯行，依法應為被告丑○○、庚○○、癸○○、丙○○、乙○○、壬○○、戊○○、辛○○、子○○等人，無罪之諭知。
據上論斷，應依刑事訴訟法第二百九十九條第一項前段、第三百零一條第一項、修正
前貪污治罪條例第六條第一項第四款、第九條、第十六條、刑法第二條第一項後段、
第十一條、第五十六條、第三十七條第二項，判決如主文。
本案經檢察官薛水生到庭執行職務
中      華      民      國     九十一      年    二      月    十九    日
                                      臺灣屏東地方法院刑事第二庭
                                          法  官  包梅真
右判決正本證明與原本無異。
對於本判決如有不服應於收受送達後十日內向本院提出上訴書狀上訴於台灣高等法院
高雄分院並按他造當事人之人數附具繕本。
                                          書記官  蔡進吉
中      華      民      國      九十一      年    二    月      二十    日
附錄法條
修正前貪污治罪條例第六條第一項第四款
有左列行為之一者，處五年以上有期徒刑，得併科新臺幣一百萬元以下罰金：
四  對於主管或監督之事務，直接或間接圖利者。
